【裁判字號】    99,上訴,2748
【裁判日期】    991104
【裁判案由】    偽造文書等
【裁判全文】
臺灣高等法院刑事判決                99年度上訴字第2748號
上  訴  人  臺灣板橋地方法院檢察署檢察官
被      告  甲○○
選任辯護人  陳昭全律師
上列上訴人因偽造文書等案件，不服臺灣板橋地方法院97年度訴
字第5417號，中華民國99年6月21日第一審判決（起訴案號：臺
灣板橋地方法院檢察署96年度偵續字第526號），提起上訴，本
院判決如下：
    主  文
原判決撤銷。
甲○○犯行使偽造私文書罪，處有期徒刑捌月，減為有期徒刑肆
月，如易科罰金，以新台幣壹仟元折算壹日。
南山人壽保險股份有限公司94年7月28日收件之保單號碼：Ｚ0000
00000號之「契約內容變更申請書」上「要保人」、「被保險人
」、「業務員（即見證人及受任人）」欄偽造「黃思源」簽名，
均沒收。
    事  實
一、甲○○與黃思源為夫妻關係，二人分別於民國82年8月間、
    83年4月間起任職於南山人壽保險股份有限公司（下稱南山
    人壽公司），擔任保險業務人員。黃思源於任職於南山人壽
    公司前之88年3月22日，有購買南山人壽公司新二十年期增
    值分紅養老壽險（險種英文代號為20EP）（新台幣）30萬元
    （保單號碼：Ｚ000000000號，下稱Ａ保單）、康樂限期繳費
    終身壽險（險種英文代號20IPLN）12萬元（保單號碼：Ｚ000
    000000號，下稱Ｂ保單），要保人、被保險人均為黃思源，
    並均指定其父乙○○、其妻甲○○為共同身故受益人，其後
    黃思源於88年4月間進入南山人壽公司任職，因職務之便，
    陸續購買多項保險商品，總計黃思源共有南山人壽公司12張
    個人險保單、2張團體險保單。嗣黃思源於94年3月間經診斷
    罹患癌症，於94年7月26日起因病情嚴重在馬偕紀念醫院淡
    水院區（下稱淡水馬偕醫院）住院治療，且已無法自由外出
    行動，於住院翌日即94年7月27日，委託尚在南山人壽公司
    任職之甲○○將上開Ｂ保單之保險契約內容中原舊HS（即住
    院醫療保險附約）變更為新HS，及將身故受益人由原先之「
    乙○○、甲○○」，變更為「甲○○」，甲○○並提供南山
    人壽公司「契約內容變更申請書」一份，由黃思源簽名後辦
    理。詎甲○○明知黃思源將不久人世，竟趁為黃思源辦理上
    開Ｂ保單條款變更之機會，意圖為自己不法之所有及基於偽
    造文書之犯意，於94年7月27日在另一份南山人壽公司「契
    約內容變更申請書」上，將黃思源所有上開Ａ保單之身故受
    益人由原先之「乙○○、甲○○」，變更為「甲○○」，並
    於該申請書第2頁之「要保人」、「被保險人」、「業務員
    （即見證人及受任人）」簽名欄均偽簽「黃思源」姓名，冒
    以要保人、被保險人黃思源名義辦理上開事項變更，並於94
    年7月28日間，連同上開Ｂ保單之契約內容變更申請書共二
    份，以不詳方式送至南山人壽公司復華通訊處（台北市○○
    ○路112號12樓）辦理以行使，使不知情之南山人壽公司經
    審核後，將上開Ａ保單之受益人變更為甲○○一人，足以生
    損害於黃思源、乙○○及南山人壽公司對保險契約內容變更
    審核之正確性。其後黃思源果於94年9月8日即病重身故，甲
    ○○向南山人壽公司申請理賠，不知情之南山人壽公司即陷
    於錯誤，以甲○○係Ａ保單之單獨受益人，而給付Ａ保單保
    險金之全部30萬7058元予甲○○。惟乙○○於黃思源身故後
    ，亦向南山人壽公司申請保險金理賠，因而生疑，始查悉上
    情。
二、案經乙○○告訴由臺灣板橋地方法院檢察署檢察官偵查起訴
    。
    理  由
一、訊據被告甲○○固坦承黃思源於94年7月26日起即因病住院
    ，並於黃思源94年9月8日身故後向南山人壽公司申請理賠而
    領得Ａ保單保險金之全部30萬7058元等事實，惟矢口否認有
    行使偽造私文書、詐欺取財等犯行，辯稱：黃思源病危住院
    時，有告知伊要將保單作一些調整，但是伊並不了解實際變
    更的情形，本案Ａ保單、Ｂ保單於94年7月28日向南山人壽
    公司申請變更契約內容一事，伊不知情也沒有參與云云。
二、經查：被告之夫黃思源因罹患肝癌，於94年7月26日起即在
    淡水馬偕醫院住院，而黃思源所有上開南山人壽公司Ａ保單
    、Ｂ保單，於94年7月28日有同時向南山人壽公司申請變更
    契約內容，其中Ａ保單及Ｂ保單之身故受益人由原先之「乙
    ○○、甲○○」，變更為「甲○○」，Ｂ保單並另將舊HS變
    更為新HS，南山人壽公司經審核後均同意變更；後黃思源於
    94年9月8日病重身故，被告94年9月15日即向南山人壽公司
    申請理賠而領得Ａ保單保險金之全部30萬7058元等事實，均
    為被告所是認，並有淡水馬偕醫院診斷證明書（原審卷第31
    頁）、Ａ保單要保書（他字偵卷第25-27頁）、Ｂ保單要保
    書（他字偵卷第36 -38頁）、南山人壽公司94年7月28日收
    件之Ａ保單及Ｂ保單「契約內容變更申請書」（他字偵卷第
    4-7頁）、黃思源戶籍謄本（他字偵卷第70頁）、南山人壽
    公司94年9月15日通知被告關於Ａ保單之保險金理賠通知書
    （他字偵卷第52頁）等件在卷可稽，此部分事實堪以認定。
三、次查：本案之爭執點為南山人壽公司94年7月28日收件之Ａ
    保單「契約內容變更申請書」，是否確係黃思源之本意？及
    該份「契約內容變更申請書」是否係黃思源本人所簽名？被
    告雖否認犯行，並以前詞置辯，惟本院調查證據之結果，以
    系爭Ａ保單「契約內容變更申請書」並非係黃思源所親為，
    且為被告所偽造，論述如下：
  (一)依卷附Ａ保單及Ｂ保單「契約內容變更申請書」所示，製作
    日期均記載「94年7月27日」，且南山人壽公司收件辦理之
    日期均為「94年7月28日」，衡情同一保險人、被保險人之
    兩張保單，應不可能係分開製作完成及辦理，故本案黃思源
    所有之Ａ保單及Ｂ保單「契約內容變更申請書」應係於94年
    7 月28日由南山人壽公司同時收件受理。又本案於偵查中，
    檢察官檢附自南山人壽公司所取得及由告訴人所提供之黃思
    源於生前在其他保險契約及文件等（均為原件），委請內政
    部警政署刑事警察局鑑定是否與Ｂ保單之「契約內容變更申
    請書」上「黃思源」之簽名筆跡相符，經該局以放大及特徵
    比對法鑑定結果，Ｂ保單「契約內容變更申請書」上要保人
    、被保險人及業務員處「黃思源」筆跡，與檢附黃思源生前
    筆跡相符，有該局96年7月2日刑鑑字第0960092249號函暨所
    附筆跡鑑定說明一份在卷可卷（1461號偵卷第74、75頁）。
    因黃思源已經死亡，就黃思源之本意為何已不可能再向其本
    人查知確認，故就Ｂ保單之「契約內容變更申請書」一事，
    本院即依上開內政部警政署刑事警察局筆跡鑑定之結果，推
    認確係Ｂ保單之「契約內容變更申請書」上關於黃思源之簽
    名均係其本人所親簽，前述Ｂ保單之契約內容變更一事確出
    自其本意。又檢察官上訴理由書雖有提及Ｂ保單變更受益人
    一事亦非真實，被告有偽造Ｂ保單「契約內容變更申請書」
    關於身故受益人變更一事云云。惟查：Ｂ保單之「契約內容
    變更申請書」上「黃思源」之簽名筆跡既係黃思源本人所親
    簽，該「契約內容變更申請書」之變更事項即已推定為真正
    （含舊HS變更為新HS，及身故受益人變更等二項），且檢察
    官於起訴書中亦說明不能證明被告有此部分變造私文書犯行
    ，而不另為不起訴處分，依「罪疑惟輕、有利被告」之證據
    法則，本院即據此認定本件Ｂ保單之「契約內容變更申請書
    」之全部內容均為真正，合先說明。
  (二)黃思源雖有在Ｂ保單之「契約內容變更申請書」上簽名，惟
    其係本人或委託他人向南山人壽公司復華通訊處送件提出辦
    理？查：依卷附上開淡水馬偕醫院診斷證明書及黃思源戶籍
    謄本所載，黃思源因罹患肝癌，於94年7月26日起即在淡水
    馬偕醫院住院，至94年8月27日始出院，惟黃思源於94年9
    月8日即病重亡故。可推知，黃思源於94年7月27日已經非常
    病重，不到50日後即辭世，依其當時身體狀況，自不可能猶
    於94年7月28日間親自至南山人壽公司辦理Ｂ保單之契約內
    容變更申請，顯然黃思源係委託某人以郵寄或親自送交方式
    送件辦理。被告對於本案Ａ保單、Ｂ保單之契約內容變更申
    請非黃思源本人親自送件辦理或黃思源本人郵寄辦理一節，
    固不爭執，惟否認其有受黃思源委託代為送件辦理，辯稱：
    本件保單辦理變更，黃思源當時已經在醫院了，他應該是託
    朋友或同事拿給公司的云云（本院卷第84頁）。而本案因黃
    思源已經死亡，不可能再向其本人查知確認實際情形，且黃
    思源原即任職於南山人壽公司，上開Ｂ保單之「契約內容變
    更申請書」第2頁上「業務員（即見證人及受任人）」欄上
    簽名亦係「黃思源」之簽名，與一般正常保戶欲為保單契約
    內容變更時須經由保險業務員代為辦理可為見證之情節不同
    ，故就黃思源於生前究竟有無委託被告代為送件辦理Ｂ保單
    之契約內容變更一事，已無任何人證、物證可加以調查究明
    ，本院自應斟酌全案卷證，依經驗法則而為判斷，不能因被
    告否認有受黃思源委託代為送件辦理Ｂ保單之契約內容變更
    ，及因無任何人證、物證可查，即輕易採信被告之上開辯解
    ，自不待言。衡情，黃思源於94年7月底已罹癌病重，亦明
    知自己將不久於人世，其於自己亡故前，對於所有十餘張保
    單之如何處理，當係交代其妻即任職於南山人壽公司被告辦
    理，在正常情形下，黃思源另行委託他人辦理系爭Ｂ保單之
    保險契約變更事宜，可能性實屬微小。且被告於偵查、原審
    及本院審理時，除了否認自己有為黃思源辦理本件Ａ保單、
    Ｂ保單之保險契約變更事宜外，均未能具體提出任何一位可
    能受黃思源委託辦理之人，而被告為黃思源之妻，亦任職於
    南山人壽公司，衡情黃思源最有可能委託辦理之人即係被告
    ，且該Ａ保單、Ｂ保單之變更內容係將身故受益人由原先之
    「乙○○、甲○○」，變更為「甲○○」即被告，若此均為
    黃思源之本意，則其在此身體極度虛弱、生命盡頭之情況下
    ，焉可能不交待其妻即被告處理，猶對被告刻意隱瞞，而去
    委託另一位不詳人士辦理？被告所辯沒有為黃思源辦理本件
    保單變更，黃思源應係委託其他人辦理一節，顯違常情，毫
    不可採。況該Ａ保單、Ｂ保單「契約內容變更申請書」之製
    作時間94年7月27日，係黃思源入院之第二日，而辦理該等
    契約內容變更事項必須向保險公司一併提出原始保單始得辦
    理，衡情，黃思源於病重情況下倉促入院治療，焉可能隨身
    再攜帶保單或「契約內容變更申請書」等文件且於入院翌日
    又另行聯絡友人辦理？斯時，惟一可能取得黃思源所有Ａ保
    單、Ｂ保單之人即係與其同住之配偶即被告甲○○而已，被
    告空言否認Ａ保單、Ｂ保單之契約內容變更係其所送件辦理
    云云，顯係推脫卸責之詞，不可採信。
  (三)黃思源於病重時之94年7月27日有親自於Ｂ保單之「契約內
    容變更申請書」簽名，並交付被告託其送件辦理，而Ａ保單
    之「契約內容變更申請書」與上開Ｂ保單之「契約內容變更
    申請書」係一併向南山人壽公司送件辦理等事實，均經本院
    認定如上。茲應審究者係本件Ａ保單之契約內容變更一事，
    是否亦係黃思源之本意？查：本案於偵查中，檢察官檢附自
    南山人壽公司所取得及由告訴人所提供之黃思源於生前在其
    他保險契約及文件等（均為原件），委請內政部警政署刑事
    警察局鑑定是否與Ａ保單、Ｂ保單之「契約內容變更申請書
    」上「黃思源」之簽名筆跡相符，經該局以放大及特徵比對
    法鑑定結果，Ａ保單「契約內容變更申請書」上要保人、被
    保險人及業務員處「黃思源」筆跡，與檢附黃思源生前筆跡
    不相符，Ｂ保單之「契約內容變更申請書」上「黃思源」之
    簽名筆跡，則與檢附黃思源生前筆跡相符，有該局96年7月2
    日刑鑑字第0960092249號函暨所附筆跡鑑定說明一份在卷可
    卷（1461號偵卷第74、75頁）。且依卷附之「筆跡鑑定說明
    」圖示，偵查中提供予鑑定單位之黃思源生前簽名筆跡，共
    有七則，鑑定機關有詳細以紅色箭頭標記方式，清楚指出黃
    思源生前簽名筆跡各項特徵，再與Ａ保單、Ｂ保單之「契約
    內容變更申請書」上「黃思源」之簽名筆跡逐一比對，而判
    定Ａ保單「契約內容變更申請書」上「黃思源」簽名與其生
    前簽名筆跡不相符，Ｂ保單「契約內容變更申請書」上「黃
    思源」簽名則與其生前簽名筆跡相符，均有事實上根據，自
    有相當可信度，Ａ保單既非黃思源本人所親簽，則Ａ保單之
    契約內容變更一事，是否確係出自黃思源之本意，自屬有疑
    。
  (四)再黃思源身故後，其保險金申領情形，依南山人壽公司94年
    11月21日(94)南壽法字第432號所載，黃思源共有南山人壽
    公司12張個人險保單、2張團體險保單，其身故後，其中1張
    個人險保單暫時給付，其餘11張個人險保單均給付予被告一
    人，另2張團體險保單，保險金額90萬元已給付於被告，300
    萬元已給付予告訴人乙○○等情（他字偵卷第49頁），故黃
    思源身故後，告訴人乙○○所領取黃思源之保險金僅該張團
    體險300萬元。而依證人乙○○於本院審理時證稱：「（是
    否知悉黃思源曾向南山人壽投保終身壽險？）我知道，他跟
    我說過。他曾說他有12張保單，其中4張有我的名字，這4張
    其中之一的保險金是新台幣300萬元，他把這張300萬元的保
    單受益人變更為我的名字。」、「（檢察官係起訴另一份30
    萬元的保單，黃思源是否曾告知你這張30萬元保單受益人是
    誰，以及是否變更受益人？）沒有，他只跟我說過300萬那
    張。．．．30萬這張他沒跟我說。」、「（你後來領到幾張
    保單的保險金？）我只領到300萬這張，後來我告南山人壽
    ，南山人壽敗訴後並未上訴。」、「（告南山人壽和甲○○
    ，是你自己的意思嗎？）是的。因為黃思源住院時曾交代我
    ：保單有12張，其中4張有我的名字，這4張之中有1張保險
    金是300萬，我後來一查發現有問題，理賠的事他則交代黃
    惇蘭處理。」、「（黃思源何時告訴你有4張保單的受益人
    是你？）他過世那年的8月告知我這件事，大概是在他過世
    前二、三個禮拜。」等語（本院卷第135頁正面、背面）；
    另黃思源之姐黃惇蘭向本院證稱：「（黃思源壽險保單的受
    益人是誰？）我8月份到醫院探視黃思源時，他跟我說一共
    有12張保單，其中4張是父親乙○○的名字，萬一他怎樣了
    ，叫我記得申請，還要我照顧父親。他還說已經買了國寶的
    生前契約，叫我們別擔心，國寶會幫他辦後事。」、「（他
    給妳看過那些保單嗎？）沒有，但有次我們三人在新莊家中
    時，他跟我和爸爸說過這件事。他說他很不孝，要先走了，
    還說他有12張保單，其中4張有爸爸的名字，4張之中有1張
    是團險，他瞞著被告甲○○改給爸爸。他都有跟我交代，叫
    我爸爸不用擔心。」、「（黃思源有無說明其他3張的保單
    金額是多少？）沒有，只有說300萬團險的事。不知道30萬
    元的保單一事，黃思源過世14天後，我和爸爸到東台北分公
    司申請他交代的那4張保單，經辦人劉小姐說大部分已由被
    告請走。我們覺得奇怪，黃思源明明交代可以申請4張，就
    去找黃思源的主管翁永富。」等語（本院卷第136頁背面、
    137 頁正面）。證人乙○○、黃惇蘭二人分別係黃思源之生
    父、親姐，依渠二人所述，黃思源於亡故前之94年8月間確
    實有稱留給父親之保單有4張，而非僅一張300萬元保單而已
    ，而Ａ保單既非黃思源本人親自簽名其上，則辦理本件契約
    內容變更申請已難認為係黃思源本人之意思，再對照證人乙
    ○○、黃惇蘭二人上開所述，益證Ａ保單於94年7月27日將
    身故受益人由原先之「乙○○、甲○○」，變更為「甲○○
    」一節，並非黃思源之本意，則該Ａ保單之「契約內容變更
    申請書」乃送件人即被告所偽造，被告猶空言否認犯行，自
    非可採。
  (五)至黃思源於南山人壽公司之主管即證人翁永富於偵查中曾到
    庭證稱：「黃思源在生前曾告訴我說他可能活不久，他準備
    留200萬元給他爸爸，其他的保單留給他太太，這是第一次
    講的，後來在94年8月中旬他打電話告訴我說，有一個團險
    受益人是甲○○，保額是300萬元，他就受益人變更成他的
    父親，其他個人險的部分就留給他太太甲○○」、「黃思源
    在辦這些團險及個人險變更時有無經過你的處理？）都沒有
    」等語（見同上偵字卷第89頁）。惟證人翁永富此部分所證
    與證人乙○○、黃惇蘭二人前開所述黃思源生前有說會留數
    張保單給爸爸乙○○一節，並不相符。而證人翁永富與黃思
    源係主管、部屬之關係，衡情黃思源當不致於將其身後事，
    尤其是鉅額保險金如何處理一節對之具實以告，而故意向至
    親之生父及親姐加以隱瞞。況依翁永富所證，黃思源生前亦
    並未委託其辦理相關保單之變更事項，顯然翁永富也不是黃
    思源最信任至可以委託處理保單變更之人，故黃思源口頭對
    翁永富所述保單如何處理一事，非必然為事實，不足為被告
    有利之認定。
  (六)又被告前曾辯稱：黃思源為癌末病人，血氣已衰，簽名字體
    亦會跟原本字跡有別云云。惟如前述，Ａ保單、Ｂ保單之「
    契約內容變更申請書」上所載製作日期均為「94年7月27日
    」，且南山人壽公司富華通訊處上之收件日期亦均為「94年
    7月28日」，故若本件Ａ保單、Ｂ保單之契約內容為上開事
    項變更，均係黃思源之本意，衡情黃思源應係在同時或是在
    極相接近之時間內，在該二份「契約內容變更申請書」上簽
    名才是，故該二份「契約內容變更申請書」上字跡不可能會
    明顯差異，且黃思源於當時已係40歲之成年人（黃思源係54
    年4月間出生），其簽寫自己姓名之書法特徵已經固定，不
    會改變，於正常意識之下，自不可能於同時或是極接近之短
    時間內完成之先後文件上簽名會有不同之書法特徵，乃事理
    之常，被告前開辯解，自不可信。再對照卷附之鑑定機關之
    「筆跡鑑定說明」圖示（1461號偵卷第74、75頁），Ａ保單
    、Ｂ保單之「契約內容變更申請書」上「黃思源」之簽名筆
    跡（即圖示之「甲１」、「甲２」簽名筆跡），乍看之下，
    確實均很相似，惟經鑑定機關逐字與黃思源生前簽名筆跡（
    即圖示之「乙」簽名筆跡），比對書法特徵結果，Ａ保單「
    契約內容變更申請書」上「黃思源」簽名之三字確實均與黃
    思源生前簽名之書法特徵不符，顯係有人刻意偽造而來，本
    件Ａ保單契約身故受益人變更一事並非黃思源之本意。而本
    件Ａ保單、Ｂ保單之「契約內容變更申請書」均係被告向南
    山人壽公司復華通訊處送件提出，已如前述，故本件Ａ保單
    「契約內容變更申請書」即係被告所偽造，乃惟一可能，被
    告猶空言否認犯行，不足採信。至被告又辯稱：Ａ保單原本
    即係伊與告訴人乙○○為共同身故受益人，伊不會為了區區
    15 萬元之保險金偽造本件申請書，還有一張300萬元團體險
    的保單，受益人就是告訴人乙○○，伊要私下變更保單受益
    人，為獲取更大利益，應該是更改該張300萬元團體險的保
    單云云。惟查：本院依調查證據之結果，綜核全案卷證，已
    足資認定Ａ保單「契約內容變更申請書」確係被告所偽造，
    理由已詳如上述，至於被告為何沒有一併私下變更其所指之
    300萬元團體險保單身故受益人一事，乃被告之行為動機，
    與被告有無為本件偽造Ａ保單「契約內容變更申請書」犯行
    ，係屬二事。雖然被告行為當時內心深處之想法，難自事後
    加以揣度，惟依證人乙○○、黃惇蘭所述，黃思源於亡故前
    有明白告知其父乙○○、其姐黃惇蘭二人關於300萬元團體
    險保單身故受益人確係告訴人乙○○，甚至連翁永富都知道
    該事，或許在此情狀下，被告因而未敢擅動該300萬元團體
    險保單契約內容，也可能被告以為更改該張金額不高之Ａ保
    單身故受益人，告訴人乙○○及黃思源之家人不易察覺，或
    不會深入追究等等，均有可能，此為被告行為時之動機問題
    ，並不足反證其沒有犯本案偽造Ａ保單「契約內容變更申請
    書」之動機及犯行，自不待言，被告前開辯解顯係狡辯卸責
    之詞，不足憑採。
四、綜上所述，被告辯解均不足採，被告有利用為黃思源辦理Ｂ
    保單契約內容變更之機會，違反黃思源之本意，擅自偽造黃
    思源名義製作Ａ保單之「契約內容變更申請書」，將Ａ保單
    之將身故受益人由原先之「乙○○、甲○○」，變更為「甲
    ○○」，使不知情之南山人壽公司審核通過，並因而陷於錯
    誤，將Ａ保單保險金全額支付予被告等犯行事證均已明確，
    被告犯行堪以認定，應依法論科。
五、論罪理由
  (一)刑法修正之比較
    查被告行為後，刑法業於94年2月2日修正公布部分條文，並
    於95年7月1日施行。依修正後刑法第2條第1項規定：「行為
    後法律有變更者，適用行為時之法律。但行為後之法律有利
    於行為人者，適用最有利於行為人之法律。」此條規定係規
    範行為後法律變更所生新舊法律比較適用之準據，是刑法第
    2條本身雖經修正，尚無比較新舊法之問題，應一律適用裁
    判時之現行刑法第2條，以決定適用之刑罰法律。茲就相關
    者比較如下：
    1.刑法第55條牽連犯之規定，業經刪除，被告犯行，因行為
      後新法業已刪除牽連犯之規定，依新法規定，被告所犯各
      罪應分論併罰，且此刪除雖非犯罪構成要件之變更，但顯
      已影響行為人刑罰之法律效果，自屬法律有變更，依新法
      第2條第1項規定，比較新、舊法結果，應以適用舊法以裁
      判上一罪關係論以一罪較為有利。
    2.刑法第339條之構成要件及法定刑，於本次刑法修正時未
      為變動，惟依斯時罰金罰鍰提高標準條例第一條前段規定
      ，「依法律應處罰金、罰鍰者，就其原定數額得提高為二
      倍至十倍」，故該罪罰金刑部分經提高後為一萬元以下，
      經折算為新臺幣後，最高可罰新臺幣三萬元，最低則為新
      臺幣三元（銀元一元）。至被告行為後公布施行之刑法施
      行法第1條之1規定：「中華民國九十四年一月七日刑法修
      正施行後，刑法分則編所定罰金之貨幣單位為新臺幣。九
      十四年一月七日刑法修正時，刑法分則編未修正之條文定
      有罰金者，自九十四年一月七日刑法修正施行後，就其所
      定數額提高為三十倍。但七十二年六月二十六日至九十四
      年一月七日新增或修正之條文，就其所定數額提高為三倍
      」；且刑法第33條第5款亦修正為：「主刑之種類：罰金
      ，新臺幣一千元以上，以百元計算之」。經比較新、舊法
      之結果，應以被告行為時之舊法對其較為有利。
    3.本案經綜合比較前述各項法律變更之結果後，修正後之刑
      法等相關法律規定並未對被告更為有利，依據刑法第2條
      第1項前段規定，應一體適用修正前刑法相關規定及罰金
      罰鍰提高標準條例第1條前段之規定。
  (二)法律之適用
    核被告所為係犯刑法第216條、第210條行使偽造私文書罪、
    第339條第1項詐欺取財罪。被告偽造Ａ保單「契約內容變更
    申請書」後再持以行使，偽造的低度行為應為行使之高度行
    為所吸收，不另論罪。被告所犯上開二罪，有方法目的之牽
    連犯關係，應從一重論以行使偽造私文書罪。又公訴意旨以
    被告係與另一年籍不詳之人共犯本罪云云，惟本案犯罪過程
    及手法並不複雜，且被告即任於南山人壽公司擔任保險業務
    員，其自己獨力可完成本件偽造Ａ保單「契約內容變更申請
    書」及送件之行為，並無與他人共犯之必要甚明，公訴人亦
    未於起訴書中敘明被告該另一不詳共犯間為如何行為分擔，
    故本院即從寬認定本案並無共犯存在，併說明之。
六、撤銷改判及科刑理由
    原判決未就全案事證詳為審酌，遽為被告無罪之判決，即有
    未洽，檢察官提起上訴執以指摘原判決不當，為有理由，自
    應由本院將原判決撤銷，另為適法之諭知。爰審酌被告品行
    ，於其夫黃思源亡故後已可領取大筆保險金，猶起貪念，利
    用擔任資深保險業務員之機會，違背黃思源之本意而犯本案
    ，至屬不該，併其犯案之動機、目的、手段、所生之危害及
    犯後均否認犯行態度不佳等一切情狀，量處如主文第二項所
    示之刑。又被告所犯本案犯罪時係在96年4月24日以前，合
    於中華民國96年罪犯減刑條例第2條第1項第3款所規定減刑
    條件，併就被告所處上開宣告刑減其二分之一如主文第二項
    所示。又被告經減刑後之宣告刑為有期徒刑6個月以下之刑
    ，得易科罰金，而關於被告易科罰金之折算標準，因被告行
    為後刑法第41條有修正，被告行為後法律有變更者，適用行
    為時之法律。但行為後之法律有利於行為人者，適用最有利
    於行為人之法律，刑法第2條第1項定有明文。查：被告於行
    為時之刑法第41條第1項前段規定：「犯最重本刑為5年以下
    有期徒刑以下之刑之罪，而受6個月以下有期徒刑或拘役之
    宣告，因身體、教育、職業、家庭之關係或其他正當事由，
    執行顯有困難者，得以1元以上3元以下折算一日，易科罰金
    。」，而於被告行為時之易科罰金折算標準，修正前罰金罰
    鍰提高標準條例第2條前段（現已刪除）規定，就其原定數
    額提高為100倍折算1日，則本件被告行為時之易科罰金折算
    標準，應以銀元300元折算1日，經折算為新臺幣後，應以新
    臺幣900元折算為1日。惟95年7月1日施行之刑法第41條第1
    項前段則規定：「犯最重本刑為五年以下有期徒刑以下之刑
    之罪，而受六個月以下有期徒刑或拘役之宣告者，得以新臺
    幣一千元、二千元或三千元折算一日，易科罰金。」。比較
    修正前後之易科罰金折算標準，以95 年7月1日修正公布施
    行前之規定，較有利於被告，則應依刑法第2條第1項前段，
    仍應適用修正前刑法第41條第1項前段規定，定其折算標準
    ，併此敘明。又本件Ａ保單「契約內容變更申請書」上「要
    保人」、「被保險人」、「業務員（即見證人及受任人）」
    欄「黃思源」之簽名，為被告所偽造之署押，應依刑法第
    219條規定宣告沒收。
據上論斷，應依刑事訴訟法第369條第1項前段、第364條、第299
條第1項前段，刑法第2條第1項前段、第216條、第210條、第339
條第1項、第219條、第41條第1項前段，修正前刑法第55條，中
華民國96年罪犯減刑條例第2條第1項第3款、第7條、第9條，行
為時罰金罰鍰提高標準條例第1條前段、第2條，判決如主文。
本案經檢察官陳昱旗到庭執行職務。
中    華    民    國    99    年    11    月    4    日
                  刑事第四庭審判長法  官  陳筱珮
                                  法  官  邱滋杉
                                  法  官  孫惠琳
以上正本證明與原本無異。
如不服本判決，應於收受送達後十日內向本院提出上訴書狀，其
未敘述上訴之理由者並得於提起上訴後十日內向本院補提理由書
（均須按他造當事人之人數附繕本）。「切勿逕送上級法院」。
                                  書記官  陳建邦
中    華    民    國    99    年    11    月    4     日
附錄：本案論罪科刑法條全文
中華民國刑法第210條（偽造變造私文書罪）
偽造、變造私文書，足以生損害於公眾或他人者，處5年以下有
期徒刑。
中華民國刑法第216條（行使偽造變造或登載不實之文書罪）
行使第210條至第215條之文書者，依偽造、變造文書或登載不實
事項或使登載不實事項之規定處斷。
中華民國刑法第339條（普通詐欺罪）
意圖為自己或第三人不法之所有，以詐術使人將本人或第三人之
物交付者，處5年以下有期徒刑、拘役或科或併科1千元以下罰金
。
以前項方法得財產上不法之利益或使第三人得之者，亦同。
前二項之未遂犯罰之。

司法院資訊處製作；財團法人民間司法改革基金會備份。
